【裁判字號】    96,上易,264
【裁判日期】    980223
【裁判案由】    遷讓房屋等
【裁判全文】
臺灣高等法院高雄分院民事判決         96年度上易字第264號
上  訴  人  丙○○
訴訟代理人  莊美玲律師
被 上 訴人  甲○○
訴訟代理人  乙○○○
            陳新三律師
上列當事人間請求遷讓房屋等事件，上訴人對於民國96年11月14
日臺灣高雄地方法院95年度訴字第2361號第一審判決提起上訴，
本院於民國98年2 月9 日言詞辯論終結，判決如下：
    主  文
原判決關於命上訴人給付超過新台幣壹佰零捌萬壹仟肆佰伍拾肆
元，及自民國九十五年七月二十八日起至清償日止按年息百分之
五計算之利息部分，暨該部分假執行之宣告，並訴訟費用之裁判
均廢棄。
上開廢棄部分，被上訴人在第一審之訴及其假執行之聲請均駁回
。
其餘上訴駁回。
第一、二審訴訟費用由上訴人負擔百分之八十，餘由被上訴人負
擔。
    事實及理由
一、本件被上訴人起訴主張：上訴人以經營骨科聯合門診為由，
    向被上訴人承租坐落門牌號碼高雄市○○區○○里○○路19
    巷43號1 至4 樓房屋（下稱系爭房屋），兩造並於95年1 月
    12日簽訂租賃契約（下稱系爭租約），約定租賃期間自95年
    2 月15日起至102 年2 月14日止，每月租金新台幣（下同）
    68,000元。詎上訴人承租系爭房屋後，未經被上訴人同意，
    即擅自將系爭房屋一樓頂版樑多處穿孔、一樓外牆窗台拆除
    ，一樓騎樓鋁企口版拆除、二樓頂版穿破電管、二樓頂版樑
    穿孔、二樓地坪粉花崗石穿孔、三樓牆穿孔、三樓地坪粉花
    崗石穿孔、四樓牆穿孔及更改浴室等，致系爭房屋強度降低
    及結構局部不安全，違反承租人應有之善良管理人注意義務
    ，並侵害被上訴人之所有權，被上訴人乃於95年4 月25日以
    存證信函通知上訴人終止系爭租約。又系爭租約終止後，上
    訴人依約應將系爭房屋回復原狀後，返還予被上訴人，然上
    訴人迄今仍未回復原狀，而系爭房屋經鑑定回復原狀費用為
    1,349,295 元，上訴人既未回復原狀，被上訴人自得依民法
    第184 條第1 項前段侵權行為、同法第43 2條第2 項之債務
    不履行、系爭租約第9 條約定之法律關係，請求擇一判決上
    訴人給付回復原狀之必要費用1,349,295 元等語。並聲明求
    為判決：(一)上訴人應給付被上訴人1,349,295 元，及自起訴
    狀繕本送達翌日起至清償日止按年息5%計算之利息。(二)被上
    訴人願供擔保請准宣告假執行。
二、上訴人則以：上訴人向被上訴人承租系爭房屋後，即在系爭
    房屋進行施工裝潢，茲系爭租約業已終止，上訴人對系爭房
    屋固負有回復原狀之義務，惟上訴人在系爭房屋進行裝潢，
    係在被上訴人同意下所為，並不構成侵權行為，且係因被上
    訴人無預警切斷電力，致上訴人無法繼續使用系爭房屋，並
    非可歸責於上訴人事由以致債務不履行。又系爭房屋之回復
    原狀，依營利事業所得稅查核準則之規定，就其中牆壁、粉
    花岡石、油漆等部分之回復原狀費用應予折舊，而非鑑定報
    告所載之費用1,349,295 元等語置辯。答辯聲明求為判決：
    (一)被上訴人之訴及其假執行之聲請均駁回。(二)上訴人如受不
    利之判決，願供擔保請准免為假執行。
三、原審為被上訴人全部勝訴之判決，上訴人不服，提起上訴，
    上訴聲明求為判決：(一)原判決廢棄。(二)被上訴人在第一審之
    訴及假執行之聲請均駁回。被上訴人則答辯聲明求為判決：
    駁回上訴。
四、兩造不爭執事項如下:
  (一)上訴人於95年1 月12日向被上訴人承租其所有之系爭房屋，
    並簽訂系爭租約，約定租賃期間自95年2 月15日起至102 年
    2 月14日止，每月租金68,000元，上訴人已交付押租金136,
    000 元與被上訴人。
  (二)上訴人在系爭房屋內設置淋浴設備及在一樓新設廁所，並進
    行裝潢工程，在一、二樓地板鑽孔。
  (三)被上訴人於95年4 月10日實行斷電，致上訴人無法開啟所承
    租之系爭房屋之鐵捲門，無法繼續使用系爭房屋，且系爭租
    約業已終止，上訴人並負有將系爭房屋回復原狀之義務。
  (四)兩造同意回復系爭房屋之項目以本件卷附之台灣省土木技師
    公會96年6 月27日之（96）省土技字第3843號鑑定報告書第
    34 、35 頁「修復費用明細表」之「工程項目及說明」欄記
    載（即本院卷第79至80頁）為準，且就「修復費用明細表」
    之「材料總價」欄及「工資總價」欄所記載之金額不爭執。
  (五)兩造就上開台灣省土木技師公會之「修復費用明細表」（見
    本院卷第79至80頁）所列各項目之回復原狀所需費用之金額
    ，同意如下：
    1.「修復費用明細表」第14項之「二樓隔間拆除清運」工資
      49,140元及第18項之「鋼管鷹架」金額7,800 元部分不爭
      執，且毋庸折舊。
    2.「修復費用明細表」第1 至3 項之「一至四樓樓版穿孔採
      用EPOXY 砂漿填實，碳纖維補強」、「一至四樓樑穿孔採
      用EPOXY 砂漿填實，碳纖維補強」、及「一至四樓牆穿孔
      採用EPOXY 砂漿填實，外牆磁磚復原」之材料部分之耐用
      年限均為35年，材料部分折舊後，材料金額加上工資為65
      ,828 元 。
    3.「修復費用明細表」第4 至6 項「一樓地坪粉花崗石損壞
      修復」、「二樓地坪粉花崗石全部修復」、及「三樓地坪
      粉花崗石損壞修復」之材料部分之耐用年限均為30年，材
      料部分折舊後，材料金額加上工資為329,645 元。
    4.「修復費用明細表」第7 至10項「一樓平頂及牆水泥漆一
      底二度全部修復」、「二樓平頂及牆水泥漆一底二度全部
      修復」、「三樓平頂及牆水泥漆一底二度損壞修復」、「
      四樓平頂及牆水泥漆一底二度損壞修復」之材料部分之耐
      用年限均為6 年，材料部分折舊後，材料金額加上工資為
      107,880 元。
    5.「修復費用明細表」第11項「一樓外牆窗台砌磚復原，外
      部貼磁磚內部水泥漆粉刷」之材料部分之耐用年限為30年
      ，材料部分折舊後，材料金額加上工資為96,271元。
    6.「修復費用明細表」第12項「一樓騎樓鋁企口版復原含燈
      具」之材料部分之耐用年限為10年，材料部分折舊後，材
      料金額加上工資為97,418元。
    7.「修復費用明細表」第13項「二樓回復男女廁各一間」之
      材料部分之耐用年限為10年，已使用5 年，則材料部分折
      舊後，材料金額加上工資為80,000元。
    8.「修復費用明細表」第15項「對講機損壞修復」之材料部
      分之耐用年限為10年，已使用5 年，則材料部分折舊後，
      材料金額加上工資為3,455 元。
    9.「修復費用明細表」第16項「空調設備及空調管線移除」
      費用30,000元部分不爭執，並同意「空調設備移除」費用
      及「空調管線移除」費用各按15,000元計算。其中空調主
      機業經拍定，其移除由拍定人負責，故本項僅剩空調管線
      的移除費用15,000元。
    10.「修復費用明細表」第17項「水電復原」之材料部分之耐
      用年限為10年，已使用5 年，則材料部分折舊後，材料金
      額加上工資為12,727元。
    11.「修復費用明細表」明細表第19至21項「廢料清理及運費
      」、「零星整修及其他」、「利潤、稅捐及管理費」部分
      毋需折舊，並同意分別按上開1.至10.各項金額合計總額之
      5% 、10%、10%計算。
五、兩造爭執事項如下：(一)被上訴人可否請求上訴人支付回復原
    狀所需費用以代回復原狀？(二)如被上訴人可請求上訴人支付
    回復原狀所需費用，則材料費用部分應否折舊？被上訴人得
    請求賠償之金額為何？茲就此爭執點分述如下：
（一）被上訴人可否請求上訴人支付回復原狀所需費用以代回復
      原狀？
  1.按「負損害賠償責任者，除法律另有規定或契約另有訂定外
    ，應回復他方損害發生前之原狀。」、「因回復原狀而應給
    付金錢者，自損害發生時起，加給利息。」、「第1 項情形
    ，債權人得請求支付回復原狀所必要之費用，以代回復原狀
    。」，民法第213 條定有明文。又民法第213 條第3 項於88
    年4 月21日修正公布之立法理由為「回復原狀，若必由債務
    人為之，對被害人有時可能緩不濟急，或不能符合被害人之
    意願。為其合乎實際需要，並使被害人獲得更周密之保障，
    爰參考德國民法第249 條後段之立法例，增設第3 項，使被
    害人得請求支付回復原狀所必要之費用，以代回復原狀」，
    是依上開民法第213 條第3 項之規定及其立法理由，足認為
    使債權人獲得符合其意願、更周密及迅速獲得救濟之保障，
    如當事人就回復原狀之具體方法未為約定時，債權人即得請
    求債務人以支付回復原狀所必要之費用方式，履行其回復原
    狀之義務。
  2.查，系爭租約第9 條僅約定上訴人於交還系爭房屋時負回復
    原狀之義務，並未約定上訴人履行回復原狀之具體方法，此
    觀系爭租約第9 條之約定自明（見本院卷第203 頁），且為
    兩造所不爭執，是兩造既就系爭房屋之回復原狀具體方法未
    為約定，依上開1.之規定及說明，被上訴人自得請求上訴人
    支付回復原狀所必要之費用，以代其履行回復原狀之義務。
    是上訴人主張伊有回復原狀之誠意，被上訴人不得請求伊支
    付回復原狀所需費用以代回復原狀之履行云云，自不足採信
    。
（二）如被上訴人可請求上訴人支付回復原狀所需費用，則材料
      費用部分應否折舊？被上訴人得請求賠償之金額為何？
  1.按「物被毀損時，被害人除得依民法第196 條請求賠償外，
    並不排除民法第213 條至第215 條之適用。依民法第196 條
    請求賠償物被毀損所減少之價額，得以修復費用為估定之標
    準，但以必要者為限（例如：修理材料以新品換舊品，應予
    折舊）。被害人如能證明其物因毀損所減少之價額，超過必
    要之修復費用時，就其差額，仍得請求賠償。」〔參照最高
    法院77年度第9 次民事庭會議決議(一)〕。準此最高法院決議
    ，被上訴人請求上訴人給付回復原狀費用時，就修理材料以
    新品換舊品部分，應予折舊，是被上訴人主張更換新品亦不
    會增加系爭房屋之價值及功能，故毋需折舊云云，尚難採信
    。
  2.查，兩造同意回復系爭房屋之項目以本件卷附之台灣省土木
    技師公會96年6 月27日之（96）省土技字第3843號鑑定報告
    書第34、35頁「修復費用明細表」之「工程項目及說明」欄
    記載（見本院卷第79至80頁）為準，並就「修復費用明細表
    」所列各項目之回復原狀所需金額，於材料折舊後，同意其
    中第1 至3 項「一至四樓樓版穿孔採用EPOXY 砂漿填實，碳
    纖維補強」、「一至四樓樑穿孔採用EPOXY 砂漿填實，碳纖
    維補強」、「一至四樓牆穿孔採用EPOXY 砂漿填實，外牆磁
    磚復原」之材料金額加上工資為65,828元；第4 至6 項「一
    樓地坪粉花崗石損壞修復」、「二樓地坪粉花崗石全部修復
    」、「三樓地坪粉花崗石損壞修復」之材料金額加上工資為
    329,645 元；第7 至10項「一樓平頂及牆水泥漆一底二度全
    部修復」、「二樓平頂及牆水泥漆一底二度全部修復」、「
    三樓平頂及牆水泥漆一底二度損壞修復」、「四樓平頂及牆
    水泥漆一底二度損壞修復」之材料金額加上工資為107,880
    元；第11項「一樓外牆窗台砌磚復原，外部貼磁磚內部水泥
    漆粉刷」之材料金額加上工資為96,271元；第12項之材料金
    額加上工資為97,418元；第13項「二樓回復男女廁各一間」
    之材料金額加上工資為80,000元；第14項之「二樓隔間拆除
    清運」工資49,140元；第15項「對講機損壞修復」之材料金
    額加上工資為3,455 元；第16項「空調設備及空調管線移除
    」費用15,000元；第17項「水電復原」之材料金額加上工資
    為12,727元；第18項之「鋼管鷹架」費用7,800 元〔上開金
    額合計為865,164 元〕；第19至21項「廢料清理及運費」、
    「零星整修及其他」、「利潤、稅捐及管理費」部分毋需折
    舊，並同按上開合計金額之5%、10% 、10% 計算即分別為43
    ,258 元 （865,164X5%=43,258 元，元以下四捨五入）、86
    ,516 元 （865,164X10%=86,516元，元以下四捨五入）、86
    ,516 元 （865,164X10 %=86,516 元，元以下四捨五入），
    上開金額總計為1,081,454 元（865,164 元+43,258 元+86,
    516 元+86,516 元=1,081,454元），是被上訴人請求上訴人
    給付回復原狀費用1,081,454 元及其法定遲延利息，即屬有
    據，逾此部分之請求，不予准許。
六、綜上所述，被上訴人本於系爭租約第9 條之約定，請求上訴
    人給付1,081,454 元，及自起訴狀繕本送達翌日即95年7 月
    28日起至清償日止按年息5%計算之利息，為有理由，應予准
    許。逾此所為之請求，為無理由，應予駁回。原審就超過上
    開應准許部分，為上訴人敗訴之判決，並為假執行之宣告，
    自有未洽。上訴意旨就此部分指摘原判決不當，求予廢棄改
    判，為有理由。至於上開應准許部分，原審判命上訴人給付
    ，並為假執行之宣告，核無違誤，上訴意旨，就此部分，仍
    執前詞，指摘原判決不當，求予廢棄，為無理由，應駁回其
    上訴。
七、本件事證已臻明確，兩造其餘攻擊防禦方法於本件判決結果
    不生影響，故不再一一論述，併此明。
八、據上論結，本件上訴為一部有理由，一部無理由，依民事訴
    訟法第450 條、第449 條第1 項、第79條，判決如主文。
中    華    民    國    98    年    2     月    23    日
                            民事第一庭
                                審判長法官  黃金石
                                法      官  魏式璧
                                法      官  鄭月霞
以上正本證明與原本無異。
本件不得上訴。
中    華    民    國    98    年    2     月    23    日
                                書  記  官  吳新貞


司法院資訊處製作；財團法人民間司法改革基金會備份。
